【裁判字號】    97,建簡上,7
【裁判日期】    980403
【裁判案由】    給付工程款
【裁判全文】
臺灣臺中地方法院民事判決             97年度建簡上字第7號
上  訴  人  乙○○
被 上訴 人  丙○○
上列當事人間請求給付工程款事件，上訴人對於民國本院臺中簡
易庭97年度中簡字第1968號第一審判決提起上訴，本院於民國98
年3月20日言詞辯論終結，判決如下：
    主      文
原判決關於命上訴人給付超過新臺幣陸萬元本息部分，及該部分
假執行之宣告，暨訴訟費用之裁判均廢棄。
上廢棄部分，被上訴人在第一審之訴駁回。
其餘上訴駁回。
第一、二審訴訟費用合計新臺幣肆仟貳佰壹拾捌元，由上訴人負
擔新臺幣壹仟捌佰零捌元，其餘新臺幣貳仟肆佰壹拾元由被上訴
人負擔。
    事實及理由
一、被上訴人於原審起訴主張略以：伊承攬上訴人位於臺中市○
    ○路○ 段239 號房屋之泥作整修工程，工程項目包括：(一)外
    部牆壁打除部分粉光並作防水處理與壁磚黏貼（約35坪），
    (二)地下室後部四面牆壁打除重新粉光後再作防水處理（約12
    坪），(三)2 、3 樓陽台破損磁磚之修補，(四)地下室地磚脫落
    部份之修補，(五)1 樓內部牆壁龜裂部份打除修補（約17坪）
    ，(六)1 樓廁所壁磚龜裂部份打除修補（下稱原工程），上訴
    人依約應給付被上訴人新臺幣（下同）28萬元之報酬，惟僅
    給付18萬元，尚欠10萬元。且兩造嗣後約定由被上訴人承作
    上開房屋之：(一)1 、2 、3 樓內部牆壁龜裂部份打除、粉光
    ，(二)地下室及1 、2 、3 樓廁所牆壁壁磚之修補，(三)地下室
    地磚及屋後空地牆壁壁磚之修補等追加工程（下稱追加工程
    ），工程款4 萬元，上訴人亦未給付，為此依承攬契約請求
    給付工程款合計14萬元等語。並聲明：上訴人應給付被上訴
    人14萬元，及自支付命令送達翌日起至清償日止按週年利率
    5%計算之利息。於本院聲明：駁回上訴。
二、上訴人則以：伊就原工程除給付被上訴人18萬元外，尚給付
    被上訴人委託從事打石工作之王上仁2 萬元，合計已給付20
    萬元，當初伊並與被上訴人及甲○○言明：被上訴人委託王
    上仁打石工作之2 萬元，工程款直接由原工程28萬元當中扣
    除，故系爭原工程已給付工程款金額，自應按20萬元計算。
    又被上訴人承包之各項工程嗣後未繼續施作，其中「外牆紅
    磚與RC接口處之防水及打除」、「地下室後部四面牆壁打除
    重新粉光後再作防水處理」及「外壁貼磁磚」等部分未完工
    ，經迭次催告，被上訴人仍置之不理，伊為恐工程延宕，另
    行僱請他人施工完畢，並支付6 萬8400元，伊自得拒絕給付
    工程款。原審判決以28萬元乘以90％計算工程款25萬元，然
    本件工程款合理計算式應以28萬元減已付20萬元，再減善後
    6 萬84 00 元，故至多僅須給付被上訴人1 萬2600元等語。
三、本件原審判決命上訴人應給付被上訴人原工程之工程款7 萬
    2000元及法定遲延利息，駁回被上訴人原工程其餘工程款
    暨追加工程款之請求。上訴人敗訴判決部分，上訴人不服，
    提起本件上訴，於本院聲明：原判決不利於上訴人部分廢棄
    ；上廢棄部分，被上訴人在第一審之訴駁回。
四、被上訴人就其敗訴部分（含原工程款2 萬8000元、追加工程
    款4 萬元）未上訴，業已確定，本件僅就上訴人上訴範圍予
    以審酌，故關於被上訴人敗訴已確定之追加工程款部分均不
    予贅述，合先敘明。
五、本件經受命法官會同兩造整理爭點，結果如下：
  (一)不爭執事項：
  1.兩造於96年10月間就上訴人位於臺中市○○路○ 段239號房
    屋之泥作整修工程訂定承攬契約，工程款為280,000 元，工
    程項目包括：(一)外部牆壁打除部分粉光並作防水處理與壁磚
    黏貼（約35坪），(二)地下室後部四面牆壁打除重新粉光後再
    作防水處理（約12坪），(三)2 、3 樓陽台破損磁磚之修補，
    (四)地下室地磚脫落部份之修補，(五)1 樓內部牆壁龜裂部份打
    除修補（約17坪），(六)1 樓廁所壁磚龜裂部份打除修補。
  2.上訴人已給付被上訴人18萬元（上訴人另主張尚有給付2 萬
    元給王上仁）。
  (二)爭執之事項：
  1.上訴人是否另給付王上仁2 萬元？即應否於被上訴人所得請
    求之工程款數額中扣除？
  2.上訴人有無因系爭工程善後，另行花費6 萬8400元？即應否
    於本件工程款中扣除？
六、法院之判斷：
  (一)按民法第490 條規定：稱承攬者，謂當事人約定，一方為他
    方完成一定之工作，他方俟工作完成，給付報酬之契約。又
    同法第505 條第1 項規定：報酬應於工作交付時給付之，無
    須交付者，應於工作完成時給付之。同條第2 項規定：工作
    係分部交付，而報酬係就各部分定之者，應於每部分交付時
    ，給付該部分之報酬。足見除當事人間另有特約外，定作人
    對於承攬人已完成之工作，仍負有給付報酬之義務。查證人
    甲○○於原審已證述兩造約定原工程按施工進度分期付款等
    語，而上訴人除不爭執系爭原工程部分約定按施工進度分期
    付款之事實，並於本院補稱：工程款合理計算式應以28萬元
    減已付20萬元，再減其另請人善後支出工程款6 萬8400元，
    仍須給付被上訴人1 萬2600元等情，堪認上訴人亦不否認被
    上訴人仍得請求已施作工程之報酬之事實，故被上訴人請求
    給付已施作完成工程之報酬，即無不合。
  (二)被上訴人主張伊就兩造所約定之系爭原工程部分已全部完工
    ，得請求全部工程款28萬元云云，已為上訴人否認。而證人
    甲○○於原審結證略以：被上訴人做上訴人東興路房屋修改
    工程之泥作工程部分，被上訴人還有一些收尾的工作沒有做
    完，因兩造之前沒有講好，追加的部分一直出現，兩造發生
    口角，所以被上訴人沒有將工程做完等語。對照上訴人陳稱
    ：工程沒有做完，伊照相後請人來施作，原本工程收尾沒有
    做，伊才不願付尾款等語（見原審97年6 月18日言詞辯論筆
    錄第2 頁、97年7 月21日言詞辯論筆錄第3 頁）；被上訴人
    亦自承：三樓室內陽台施工後，因上訴人不讓其清洗所以沒
    有清洗等語（見原審97年6 月18日言詞辯論筆錄第2 頁）；
    上訴人於原審提出系爭工程現場相片數幀，則顯示系爭工程
    尚有外牆磁磚未能修補完成及清潔善後、三樓室內陽台未做
    清潔善後、防水工程滲水等情形，堪認被上訴人確並未將原
    工程全部施作完畢。
  (三)關於本件已完成之工程，被上訴人所得請求工程款之計算方
    式，據上訴人主張應以原工程款28萬元，扣除另延請他人完
    成工程之工程款6 萬8400元，即僅須給付合計21萬2600元（
    其辯稱已給付20萬元，上訴人則僅承認給付18萬元，另認定
    於後），固據提出久力工程行估價單1 件為憑，並與證人丁
    ○○所證稱其在96年12月接近月底進場施作，工程費用共6
    萬8400元等情相符。惟系爭原工程項目僅為：(一)外部牆壁打
    除部分粉光並作防水處理與壁磚黏貼，(二)地下室後部四面牆
    壁打除重新粉光後再作防水處理，(三)2 、3 樓陽台破損磁磚
    之修補，(四)地下室地磚脫落部份之修補，(五)1 樓內部牆壁龜
    裂部份打除修補，(六)1 樓廁所壁磚龜裂部份打除修補等事項
    （見不爭執事項(一)），而綜觀兩造上揭陳述內容、證人甲○
    ○之證述，暨系爭工程現場相片所顯示完工情況，堪認被上
    訴人尚未完成者主要為防水處理、外牆修補及清潔善後部分
    ，兩造復未約定搭鷹架、打石清運泥作、清除工地廢物、油
    漆補修屬原工程項目，上訴人以其另與他人約定之此部分工
    程項目及金額，求予於本件應付工程款如數扣除，自無從准
    許，至於上開估價單所列抓漏含防水3 萬5000元、清潔外牆
    磁磚5000元，合計4 萬元，既與原工程項目有關，被上訴人
    並未將原工程全部施作完畢，復如前述，且無任何事證足認
    上訴人另請他人施作時有刻意高估費用情形，本院綜核上情
    ，認被上訴人就原工程已完工部分，應扣除上開部分，故被
    上訴人得請求上訴人給付24萬元（計算式：280,000 －40,0
    00 ＝240000）。
  (四)上訴人另謂：伊就原工程已給付被上訴人之報酬，除兩造所
    不爭執之18萬元外，尚包括另支付王上仁之2 萬元，合計20
    萬元等語，並提出估價單1 紙為證，被上訴人則否認曾向上
    訴人收取超過18萬元之原工程報酬，依民事訴訟法第277 條
    前段之規定，自應由上訴人就其所辯：曾給付王上仁2 萬元
    ，且王上仁由被上訴人委託，所施作者屬被上訴人原應施工
    之工程範圍，被上訴人所得請求之報酬包含王上仁之報酬等
    有利於己事實，負舉證責任。而上訴人就此應負舉證責任事
    實，僅於原審提出估價單1 紙為憑，並於本院陳明：伊不請
    求傳訊王上仁，因為找不到人了，伊在原審講得很清楚，甲
    ○○也沒否認，所以毋庸傳訊甲○○等語。本件依上開估價
    單記載：「1F院內打除清廖先生內壁1F、2F、3F部分破損共
    計20000 元」等文字，右下方經手人欄則有署名「王上仁」
    之簽名，至多僅能證明王上仁同意就打除工程，按2 萬元計
    付報酬，至於上訴人於原審言詞辯論期日，就法官所詢問：
    「20萬元如何算出？」，自為陳述稱：「2 萬元是交給打石
    的人，也是包括在28萬元裡面」等語（見97年7 月21日言詞
    辯論筆錄第4 頁），均無從據以證明上訴人是否已實際支付
    2 萬元予王上仁，或王上仁係受被上訴人委託代為施作原工
    程之一部，或王上仁業經被上訴人同意，得領取原工程之部
    分報酬。此外，上訴人復未能提出其他證據以證明上開有利
    於己之主張為真實，上訴人就此利己事實既無法證明，自應
    受不利之認定，故上訴人所抗辯已給付被上訴人20萬元之報
    酬等情即無足採，上訴人已給付被上訴人之報酬，即應按兩
    造所不爭執之18萬元計算。
  (五)綜上所述，上訴人就原工程應給付被上訴人24萬元之報酬，
    扣除上訴人已給付之18萬元，被上訴人尚得請求上訴人給付
    6 萬元（計算式：240,000 －180,000 ＝60,000），是被上
    訴人本於兩造就原工程所訂承攬契約約定，請求上訴人給付
    之報酬，在上開數額範圍內，及自其聲請本院核發以代替催
    告之支付命令送達上訴人翌日（即97年2 月1 日）起至清償
    日止，按週年利率5%計算之利息部分，符合兩造就原工程所
    訂承攬契約約定，及民法第233條第1項、第203條等規定，
    為有理由，應予准許。至於被上訴人逾此部分之請求為無理
    由，應予駁回。原審就超過上開應准許部分，為上訴人敗訴
    之判決，並依職權宣告假執行，自有未洽，上訴人上訴意旨
    就此部分指摘原判決此部分不當，求予廢棄改判，為有理由
    。至於上開應准許部分，原審為被上訴人勝訴之判決，經核
    並無違誤，上訴人上訴意旨就此部分仍執陳詞，指摘原判決
    不當，聲明廢棄改判，為無理由，應駁回其上訴。
七、兩造其餘攻擊防禦方法及其餘未經援用之證據，經本院審酌
    ，認與判決結果不生影響，爰不予一一論列，併此敘明。
八、結論：本件上訴為一部有理由，一部無理由，依民事訴訟法
    第436 條之1 第3 項、第449 條第1 項、第450 條、第79條
    ，判決如主文。
中    華    民    國    98    年    4    月     3     日
                  民事第三庭  審判長法  官  林洲富
                                    法  官  林源森
                                    法  官  林慧貞
正本證明與原本無異。
不得上訴。
中    華    民    國    98    年    4    月     3     日
                                    書記官


司法院資訊處製作；財團法人民間司法改革基金會備份。
